臺灣臺南地方法院刑事判決
111年度訴字第583號
公  訴  人  臺灣臺南地方檢察署檢察官
被      告  鄭定凱


上列被告因家暴傷害案件，經檢察官提起公訴（111年度調偵字
第1033號），本院判決如下：
    主  文
丙○○犯傷害罪，處拘役參拾日，如易科罰金，以新臺幣壹仟元折
算壹日。
    事  實
一、丙○○係甲○○胞妹吳若嘉之前配偶（丙○○與吳若嘉於民國110
    年12月13日離婚），曾為四等親以內之旁系姻親關係，具有
    家庭暴力防治法第3條第4款所定之家庭成員關係。於110年1
    1月20日14時許，甲○○陪同胞妹吳若嘉在臺南市○○區○○路0段
    000巷00號丙○○住處（下稱本案房屋）收拾吳若嘉個人物品
    ，因細故與丙○○發生口角衝突，詎丙○○竟基於傷害他人身體
    之犯意，徒手毆打甲○○之右上臂，致使甲○○受有右上臂瘀傷
    （6×9公分、2×2公分）之傷害，後甲○○與丙○○發生拉扯，並
    將丙○○壓制於桌椅上，用手扳轉丙○○手指，致丙○○受有前胸
    挫傷、右手虎口挫傷、右手中指挫傷等傷害（甲○○犯傷害罪
    部分，經本院另案判決確定）。
二、案經甲○○訴由臺南市政府警察局第三分局報告臺灣臺南地方
    檢察署檢察官偵查起訴。
    理  由
一、本判決所引用被告以外之人於審判外之陳述，雖屬傳聞證據
    ，然被告丙○○於本院準備程序表示同意作為證據（本院卷第
    40至41頁），本院審酌上開證據資料作成時之情況，尚無違
    法不當及證明力明顯過低之瑕疵，亦認為以之作為證據應屬
    適當，爰依刑事訴訟法第159條之5第1項規定，認有證據能
    力；其餘各項非供述證據，亦無證據證明係公務員違背法定
    程序所取得，或有證明力明顯過低之情，且經本院於審判期
    日合法踐行證據調查程序，由當事人互為辯論，業已保障當
    事人訴訟上之權利，本院均得採為證據。
二、認定事實所憑依據及理由
㈠、訊據被告丙○○固坦認告訴人甲○○於前揭時間曾陪同胞妹吳若
    嘉至本案房屋收拾物品，並遭告訴人傷害，惟矢口否認有何
    傷害告訴人之犯行，辯稱：當日伊並未與告訴人或吳若嘉發
    生口角，也沒有要求吳若嘉簽離婚協議書，是告訴人一進本
    案房屋就掐伊的脖子、扳伊的手指，但伊都沒有回手云云。
    是本案爭點厥為：被告有無於110年11月20日14時許，在本
    案房屋內徒手毆打告訴人右上臂？如有，告訴人所受之傷與
    被告毆打行為有無因果關係？如有，被告能否主張正當防衛
    阻卻毆打告訴人之違法？
㈡、經查：
  1.上揭被告坦承及不予爭執之事實，業據其供承在卷（警卷第
    3至5頁；偵卷第25至27頁；本院卷第39至44、81至90頁），
    核與告訴人於警詢、偵訊、審理及證人張嘉玲於警詢之陳述
    大致相符（警卷第7至9、11至12頁；偵卷第25至27頁；本院
    卷第39至44、81至90頁），此部分事實應堪認定。而告訴人
    於110年11月29日20時40分許至高雄市立小港醫院（下稱小
    港醫院），經檢查受有右上臂瘀傷（6×9公分、2×2公分）之
    傷勢等節，亦據告訴人於警詢、偵訊及本院審理時證述無訛
    （警卷第7至9頁；偵卷第25至27頁；本院卷第39至44、81至
    90頁），復有小港醫院受理家庭暴力事件驗傷診斷書影本1
    份在卷可稽（警卷第13至15頁），此部分事實亦堪認定。
  2.證人即告訴人自警詢至審理時均一致稱：當天伊有為吳若嘉
    責備被告沒有擔當，無法保護自己的太太，被告遂突然作勢
    要打吳若嘉，伊為保護吳若嘉而遭被告徒手毆打其右上臂，
    復因被告後來一直對伊揮拳，伊才出手阻止他繼續毆打等語
    明確（警卷第7至9；偵卷第25至27頁；本院卷第39至44、81
    至90頁），復參以在場證人張嘉玲於警詢時陳稱：案發時被
    告因吳若嘉不願離婚，憤而對吳若嘉出手攻擊，吳若嘉閃躲
    ，後來就打在告訴人右手臂上，告訴人為阻擋被告攻擊，而
    將被告壓制在沙發上等語明確（警卷第11至12頁），與告訴
    人所述被告與告訴人因吳若嘉與被告之家事有所爭執，被告
    先憤而徒手毆打告訴人，告訴人再徒手將被告壓制於沙發上
    等情節相符，足認告訴人所述屬實。另徵之告訴人於110年1
    1月29日20時40分許經小港醫院檢查有右上臂瘀傷（6×9公分
    、2×2公分）之傷勢，有前述診斷證明書在卷為憑（警卷第1
    3至15頁），而告訴人無論受傷之部位或傷勢型態，均核與
    其所述遭被告於口角衝突時以手毆打右上臂之情狀相當，益
    證告訴人指稱其前開傷勢係遭被告徒手毆打所致乙節，信而
    有徵，足堪憑採。
  3.至告訴人所提出之小港醫院診斷證明書，雖距案發時已相隔
    數日，然參以告訴人於審理時稱：案發當日即有疼痛，但是
    瘀青還沒有出現，且伊與被告有親戚的關係存在，所以當下
    未去驗傷等語（本院卷第89頁），查告訴人考量與被告於該
    時尚有親誼關係而未於第一時間驗傷，尚與常情無違，且瘀
    傷多於受傷一段時日後更為明顯可見，亦與一般經驗法則相
    符，是告訴人前開說明尚無違背常情與經驗法則之處，且診
    斷證明書上所載傷勢亦與告訴人遭被告於口角衝突時以手毆
    打右上臂之情狀相當，堪認告訴人所前揭傷勢與被告之傷害
    行為有因果關係無訛。
  4.另正當防衛必須對於現在不法之侵害，出於防衛自己或他人
    權利之行為，始足當之，本案起因係被告與告訴人間之口角
    衝突，而由被告先出手毆打告訴人乙節，業經告訴人、證人
    張嘉玲證述綦詳，且經本院認定如前，是被告係主動攻擊告
    訴人之一方，堪認被告於為傷害行為之時並未受不法之侵害
    ，自無由主張正當防衛甚明。至被告辯稱其與告訴人、吳若
    嘉當日並無口角，係告訴人一進本案房屋就對其攻擊云云，
    與證人張嘉玲所述不符，且所辯亦與常情不符，自難憑採。
㈢、綜上，本案事證明確，被告犯行堪以認定，應依法論科。
三、論罪科刑
㈠、按家庭暴力，指家庭成員間實施身體、精神或經濟上之騷擾
    、控制、脅迫或其他不法侵害之行為；家庭暴力罪，則指家
    庭成員間故意實施家庭暴力行為而成立其他法律所規定之犯
    罪，家庭暴力防治法第2條第1款、第2款定有明文。查被告
    與告訴人之妹妹吳若嘉曾為配偶，是被告與告訴人曾為旁系
    二親等姻親，具有家庭暴力防治法第3條第4款所定之家庭成
    員關係，是核被告所為，係犯刑法第277條第1項之傷害罪，
    且該犯行同時亦屬於家庭成員間實施不法侵害之家庭暴力行
    為，該當家庭暴力防治法第2條第2款之家庭暴力罪，惟因家
    庭暴力防治法對於家庭暴力罪並無科處刑罰之規定，是仍應
    依刑法第277條第1項之傷害罪論處。
㈡、爰以行為人之責任為基礎，審酌被告不思以理性、和平之手
    段與態度處理婚姻與家庭事務，稍有口角或未如己意，即率
    爾徒手攻擊他人，所為實屬不該；又斟酌被告犯後飾詞否認
    犯行之犯後態度，兼衡被告犯罪之動機、目的、所造成之傷
    害、自述專科畢業之智識程度，離婚無子女，目前任職於生
    物科技公司擔任製造技術員，月薪約新臺幣3萬元之家庭經
    濟狀況（本院卷第87至88頁）等一切情狀，量處如主文所示
    之刑，並諭知如主文所示之易科罰金折算標準。
據上論斷，應依刑事訴訟法第299條第1項前段，刑法第277條第1
 項，第41條第1項前段，刑法施行法第1條之1第1項，判決如主
文。
本案經檢察官莊立鈞提起公訴，檢察官陳于文、乙○○到庭執行職
務。 
中　　華　　民　　國　　111 　年　　11　　月　　1　　日
　　　　　　　　　刑事第五庭    審判長法　官　陳振謙
　　　　　　　　　                    法  官  鄭銘仁
　　　　　　　　　                    法  官  茆怡文
以上正本證明與原本無異。
如不服本判決應於收受本判決後20日內向本院提出上訴書狀，並
應敘述具體理由。其未敘述上訴理由者，應於上訴期間屆滿後20
日內向本院補提理由書狀（均須按他造當事人之人數附繕本）「
切勿逕送上級法院」。 
　　　　　　　　　　　　　　　　　    書記官　薛雯庭
中　　華　　民　　國　　111 　年　　11　　月　　1 　　日
附錄本案論罪科刑法條：
中華民國刑法第277條第1項
傷害人之身體或健康者，處5年以下有期徒刑、拘役或50萬元以
下罰金。